【裁判字號】    98,簡上,15
【裁判日期】    980616
【裁判案由】    清償債務
【裁判全文】
臺灣桃園地方法院民事判決              98年度簡上字第15號
上  訴  人  丁○○
                        號
被上訴人    安泰商業銀行股份有限公司
法定代理人  戊○○
訴訟代理人  甲○○
            乙○○
            丙○○
上列當事人間請求清償債務事件，上訴人對於民國97年12月24日
本院中壢簡易庭97年度壢簡字第1098號第一審簡易判決提起上訴
，於98年6 月2 日言詞辯論終結，本院判決如下：
    主  文
原判決關於命上訴人應連帶給付被上訴人新臺幣壹拾伍萬伍仟玖
佰肆拾伍元，及自民國九十七年五月二十九日起至清償日止，按
週年利率百分之七點三七五計算之利息，暨自民國九十七年六月
二十九日起至清償日止，逾期六個月以內者，按上開利率之百分
之十，逾期超過六個月者，按上開利率百分之二十計算之違約金
之部分，及該部分假執行之宣告，暨除確定部分外訴訟費用之裁
判均廢棄。
上開廢棄部分，被上訴人在第一審簡易之訴駁回。
第一審（除確定部分外）、及第二審訴訟費用由被上訴人負擔。
    事實及理由
壹、程序方面：
    按「債權人以各連帶債務人為共同被告提起給付之訴，以被
    告一人提出非基於其個人關係之抗辯，而經法院認為有理由
    者為限，始得適用（修正前）民事訴訟法第56條第1 項之規
    定」（最高法院41年台抗字第10號判例參照）。是連帶債務
    人中之一人提出上訴，亦須非基於個人關係之抗辯，且經法
    院認為有理由者，始有修正前民事訴訟法第56條第1 項第1
    款（現行民事訴訟法第56條第1 款）之適用，其上訴效力始
    及於其他連帶債務人（共同訴訟人）。本件被上訴人係起訴
    請求上訴人與另兩位被告即王宥馭（原名：王正盤）、周惠
    女連帶給付借款，亦即上訴人係連帶債務人，惟因上訴人提
    出上訴，係基於其並非借款人之個人關係之抗辯，則依上揭
    判例及說明，其上訴效力並不及於其他連帶債務人。
貳、實體方面：
一、被上訴人起訴主張：上訴人雅苑商務旅館即丁○○於民國94
    年9 月29日邀同王宥馭、周惠女為連帶保證人向被上訴人訂
    立借貸契約2 紙，約定由上訴人向被上訴人貸款新臺幣（下
    同）2,000,000 元，借款期間自94年9 月29日起至97年9 月
    29日止，期間利息按被上訴人所訂基本放款利率加碼週年利
    率百分之一點一二五計算，自借款日起，按月計付，嗣後被
    上訴人上開基本放款利率時，應自調整之日起，按新利率加
    原加碼重新計算，並約定本息遲延之違約金，逾期六個月以
    內者，按前開利率百分之十，超過六個月以上者，加倍計付
    。詎上訴人僅自97年5 月29日起即未依約繳納，迄今尚積欠
    借款本金155,945 元、遲延利息及違約金未還，爰依消費借
    貸契約之法律關係提起本件訴訟等語。並聲明：上訴人與王
    宥馭、周惠女應連帶給付被告借款本金155,945 元、遲延利
    息及違約金。另於上訴審時補稱：本件系爭借款契約之借款
    人是雅苑商務旅館，上訴人既係擔任雅苑商務旅館之負責人
    ，且上訴人於辦理營利事業負責人變更登記資料時亦提出之
    「讓渡同意書」，均係表示上訴人已承認並承擔雅苑商務旅
    館積欠被上訴人之借款債務，是上訴人自應就本件借款債務
    與王宥馭、周惠女等兩人負連帶清償之責任等語，資為抗辯
    。並上訴聲明：駁回上訴 (因王宥馭、周惠女等兩人並未提
    出上訴，故該二人之部分即告確定)。
二、上訴人則以：（一）伊未向被上訴人借款，且未在借據上簽
    名，本件借款債務應係存在於被上訴人與上訴人王宥馭之間
    。（二）伊僅於97年3 月出借名義供作雅苑商務旅館之負責
    人，並非實際承受雅苑商務旅館之經營，更未概括承受雅苑
    商務旅館之資產與負債。（三）伊未向被上訴人或其他債權
    人為承受債務之通知或公告，不生債務承擔之效力，不能因
    伊97年3 月後登記為雅苑商務旅館之負責人，即令其負清償
    3 年前（即94年9 月29日）之借款責任等語，作為抗辯。並
    上訴聲明：駁回被上訴人之訴。
三、查依據被上訴人於94年9 月29日簽訂之借款金額分別為80萬
    及120 萬元之2 份借據，其上之借款人欄均係記載：「雅苑
    商務旅館王正盤」，且雅苑商務旅館係「獨資」組織之商業
    等事實，此有2 份借據及桃園縣政府營利事業登記證4 份附
    卷可稽，且為兩造所不爭，堪信為真實。按獨資經營商業，
    對外雖皆以所經營之商號名義營業，但仍屬個人之事業，獨
    資商號本身並無獨立之財產，非屬民事訴訟法第40條之非法
    人團體，於訴訟法上無當事人能力，於實體法上非權利義務
    主體。是本件系爭借款契約之借款人雖記載為：「雅苑商務
    旅館王正盤」，但因雅苑商務旅館係「獨資」組織之商業，
    依上說明，雅苑商務旅館於實體法上既非權利義務之主體，
    即無法成為借款人，因此本件借款人仍應僅有王宥馭即王正
    盤1 人而已，上訴人誤認雅苑商務旅館係借款人，容有誤會
    。次查，雅苑商務旅館嗣後雖由王宥馭轉讓予訴外人陳光趙
    ，再由陳光趙轉讓予上訴人，且由陳光趙與上訴人間簽立一
    讓渡同意書，表示陳光趙同意將雅苑商務旅館經營權全部轉
    讓予上訴人等語，此有桃園縣政府98年4 月24日府商登字第
    09 80155616 號函附之雅苑商務旅館負責人變更登記資料及
    讓渡同意書1 份附卷可稽，但綜觀該讓渡同意書內容，僅能
    證明陳光趙同意將雅苑商務旅館經營權全部轉讓予上訴人之
    事實，但並不能證明陳光趙有承擔王宥馭積欠之系爭借款債
    務之事實，亦不能證明上訴人有再轉承擔系爭借款債務之事
    實。是被上訴人抗辯上訴人既已簽訂上開讓渡同意書，即表
    示願承擔系爭借款債務等語，尚非可採。
三、綜上所述，上訴人抗辯其非借款人，亦未承擔王宥馭積欠之
    系爭借款債務之事實，自屬可信，被上訴人主張上訴人已承
    擔系爭借款債務等語，為不足採。從而，被上訴人本於借貸
    契約之法律關係，請求上訴人連帶給付系爭借款本金155,94
    5 元、遲延利息及違約金等情，為無理由，不應淮許。原審
    就此部分判命上訴人連帶給付，並為假執行之宣告，尚有未
    洽。上訴意旨指摘原判決此部分不當，求予廢棄改判，為有
    理由。爰由本院將原判決此部分予以廢棄改判，如主文第2
    項所示。
四、據上論結，本件上訴為有理由，依民事訴訟法第436 條之1
    第3 項、第450 條、第78條、判決如主文。
中    華    民    國    98    年    6     月    16    日
                民事第二庭審判長  法  官  劉克聖
                                  法  官  尹  良
                                  法  官  黃漢權
上列正本證明與原本無異
對於本判決不得上訴。
中    華    民    國    98    年    6     月    5     日
                                  書記官  郭玉芬


司法院資訊處製作；財團法人民間司法改革基金會備份。
